【裁判字號】    96,簡,901
【裁判日期】    970227
【裁判案由】    勞保
【裁判全文】
臺北高等行政法院判決
                                     96年度簡字第00901號
原      告  甲○○
被      告  勞工保險局
代  表  人  乙○○（總經理）
訴訟代理人  丙○○兼送達代收.
            丁○○
上列當事人間因勞工保險條例事件，原告不服行政院勞工委員會
中華民國96年3 月8 日勞訴字第0950049517號訴願決定，提起行
政訴訟。本院判決如下：
    主  文
原告之訴駁回。
訴訟費用由原告負擔。
    事實及理由
一、事實概要：緣原告以四通旅行社有限公司為投保單位，加入
    勞工保險為被保險人。原告因左耳聽力障害，於民國（下同
    ）95年6 月8 日（被告收文日）申請殘廢給付。經被告審查
    ，以原告左耳於93年2 月6 日初診時已全聾，所請殘廢給付
    已逾勞工保險條例第30條所定2 年請求權時效之規定，乃以
    95年7 月6 日保給殘字第09560469470 號函（下稱原處分）
    核定所請殘廢給付應不予給付。原告不服，向勞工保險監理
    委員會（下稱勞保監理會）申請審議，經該會以95年11月7
    日95保監審字第2829號審定書駁回後，原告提起訴願，亦遭
    駁回，遂提起本件行政訴訟。
二、原告起訴意旨略稱：
  (一)參照鈞院95年度第3060號判決理由二之(二)：「但若被保險人
    主觀上仍對繼續治療之效果仍存有期待，並且用「持續治療
    」來表現其主觀期待時，例外應認為殘廢給付之請求權時效
    尚未開始：被保險人於客觀上已經成殘之後，因尚無任何全
    民健康保險特約醫院或診所告知被保險人其已經達於『治療
    終止』、『症狀固定』、『再行治療亦不能期待其效果』之
    殘廢狀態，並開具殘廢診斷證明書，被保險人並無醫學專長
    ，其可能誤以為其身體障礙只是一時之『病』態，可得治癒
    ，而非『永不能恢復』長時間處於『殘』之狀態，被保險人
    並持續不斷治療可資證明其主觀『可治癒』之期待，其所以
    未在客觀成殘之後2 年內申請殘廢給付，並非因怠於行使權
    利，亦非因不知法律，而是誤以為『時效尚未開始進行』，
    此種誤認，被保險人並不可歸責，此時如果仍以過去「客觀
    上成殘之時」起，來起算請求權時效期間（最高行政法院改
    制前86年度判字第1342號判決參照），被保險人將就自己毫
    無過失之誤認，負失權責任，似對被告保護過度，而對被保
    險人要求過苛。故在被保險人於客觀成殘後因『誤認未成殘
    』而持續治療之情形，勞工保險條例第30條所謂『得請領之
    日』，似應擴張解釋為『被保險人知悉可得請領之日』，來
    起算時效期間，較為合理。」
  (二)原告於93年1 月下旬出車禍，有暈眩的情形，聽力不是很好
    ，有時好時壞。原告於93年2 月6 日因左耳問題到行政院衛
    生署桃園醫院（下稱桃園醫院）就診，之後有再接受持續性
    治療，2 月6 日當時醫師請原告先作聽力檢查，後來有作核
    磁共振，醫師有開藥給原告，建議原告住院，但原告並沒有
    住院。93年間原告大概到桃園醫院就診5 、6 次左右，94年
    原告沒有就診，95年原告有再到桃園醫院作治療，95年間原
    告就診5 次。原告聽力從93年初次就診到95年都沒有改善，
    原告95年想要繼續作治療時，醫師建議原告做檢查。原告按
    照醫師指示作檢查，醫師只是告訴原告要先做檢查，至於治
    療部分只有在93年曾經服藥，但95年並沒有，93年服用何種
    藥物作治療，原告並不清楚。而醫師一直沒有明確告訴原告
    已經不能治療，直到95年6 月才開立殘障證明予原告。
  (三)原告於93年2 月6 日至桃園醫院就診時，醫師診察後並未明
    確告知原告左耳已無復原之可能，仍開藥予原告服用。原告
    為一般市井小民，並無醫學專業知識，依原告過往看病的經
    驗及所聽見聞，認為醫師既然開藥予原告服用，應係有治療
    之可能，且嗣後多次複診時間，醫師從未言明原告之聽力已
    無復原之可能。縱係被告指稱醫院病歷上有註記「初診時其
    左耳聽力障害症狀卻已固定，再行治療仍不能期待其治療之
    效果」，然病歷乃為醫院保管，病患如何可得知病歷之記載
    。若醫師不確實告知病患實際之診斷狀況，病患豈可隨意臆
    測病情而懷疑醫師之專業，當係聽從醫師之指示服藥、複診
    ，以期待治療結果。今被告以原告申請殘廢給付已逾2 年請
    求權時效而否准，原告難以信服。
  (四)聲明請求撤銷原處分、爭議審定及訴願決定；被告應依勞保
    殘廢給付標準表第33項第10等級作成核付原告220 日殘廢給
    付計新臺幣（下同）176,000 元之行政處分；訴訟費用由被
    告負擔。
三、被告答辯意旨略稱：
  (一)依勞工保險條例第30條規定，領取保險給付之請求權，自得
    請領之日起，因2 年間不行使而消滅。又勞工保險殘廢給付
    標準表規定第33項規定：「1 耳鼓膜全部缺損或其他病變致
    聽覺機能損失80分貝以上者」為第10等級殘廢（單耳聽覺障
    害殘廢給付之最高等級）。另依行政院勞工委員會92年4 月
    8 日勞保2 字第0920019528號函示：「．．．被保險人殘廢
    給付請求權時效之開始係以醫師視被保險人罹患之傷病、治
    療療程及障害狀況等所開具之殘廢診斷書記載之審定殘廢日
    期為準」，所稱「審定殘廢日期」，係以醫師視被保險人罹
    患之傷病、治療療程及障害狀況經診斷為實際殘廢之日。
  (二)原告以罹患左耳聽力障害致殘，於95年6 月8 日申請殘廢給
    付。經被告據其所送桃園醫院95年3 月27日出具之殘廢診斷
    書及95年6 月21日出具之診斷證明書及聽力檢查報告資料審
    查，原告於93年2 月6 日初診時左耳已全聾，左耳聽力喪失
    為120 分貝，當時殘廢程度已符合勞工保險殘廢給付標準表
    第33項第10等級，為單耳聽力障害之最高等級，惟至95 年6
    月8 日始提出申請，已逾2 年請求權時效，經被告以本件原
    處分核定否准所請殘廢給付。原告不服，申請審議，稱其就
    診期間仍積極治療，因信任醫師之診斷，應有復原可能，卻
    遭受不給付之裁定，請重新審核云云，被告為審慎處理，經
    函洽桃園醫院，據該院函送病歷所附原告病情說明函載略以
    ：「卓君93年2 月6 日於該院初診時，主訴左耳聽力不良及
    耳漲，其時聽力喪失為大於100 分貝之音損，門診診療給予
    保守性追蹤檢查，其左耳聽力障害症狀確已固定，再行治療
    仍不能期待其治療之效果」。復經勞保監理會移請其特約專
    科醫師審查，依桃園醫院出具之殘廢診斷書及病歷，原告於
    93年2 月6 日接受聽力檢查左耳聽力喪失120 分貝以上，當
    時殘廢程度已符合第33項，其遲至95年6 月8 日始申請殘廢
    給付，已逾2 年請求權時效，認被告之核定應無不當，而予
    審定駁回。原告仍不服，提起訴願，亦經駁回在案。
  (三)查有關醫理資料之判讀涉及高度之專業知識，依行政院衛生
    署89年3 月17日衛署醫字第89013119號書函說明三：「惟診
    斷書之內容，係由醫師依病人病情或依該病人之病歷據實填
    載．．．，至於該診斷書所載之病情，是否符合殘障給付標
    準，係由該殘障給付主管機關逕依權責認定。」本件經被告
    向其就診之桃園醫院查明，其於93年2 月6 日於該院初診時
    聽力喪失大於100 分貝之音損，症狀已固定。嗣經被告特約
    專科醫師及勞保監理會特約專科醫師先後審查，咸認原告於
    93年2 月6 日接受聽力檢查左耳聽力喪失120 分貝以上，當
    時殘廢程度已符合第33項，惟原告遲至95年6 月8 日始申請
    殘廢給付，已逾2 年請求權時效，故原告所請殘廢給付應不
    予給付。
  (四)原告於96年10月12日準備程序時主張93年2 月13日就醫所含
    之藥係屬積極性治療之藥品，並檢送93年2 月13日就醫之病
    歷1 張。被告為求慎重，據原告所送前開病歷，請被告特約
    專科醫師表示意見。據醫理見解：「1.93年2 月13日開立之
    藥物：(1)BSK 及Jinbo ：為維他命及微細循環改善藥物。(2)
    Clarinase 及Koni：為改善鼻塞式緩解耳咽管阻塞所造成之
    不適。(3)BSK 及Jinbo 類藥物屬保養藥物，可活化內耳機能
    ，通常對頭暈有效，但對改善聽障之作用則微乎其微。且患
    家之聽障成全聾，該藥對此效用極低。2.一般對聽障之藥物
    治療有效之狀況不多，主要有以下幾種：(1)突發性耳聾：發
    病後10天內以類固醇或改善循環注射藥劑治療。(2)初期美尼
    爾氏症：主要為利尿劑及類固醇治療。(3)自體免疫性內耳疾
    患：主要以類固醇治療。3.93年2 月6 日患家自稱是就診20
    天前因外傷後致左側聽障及右側耳悶塞感。但患家並無明顯
    之頭部或耳部傷口，通常頭部外傷後致顳骨折，有可能導致
    全聾（如患家之左耳），但患家先前並無外傷之住院紀錄，
    可見其外傷並不嚴重，不至於造成上述情形。因此，其左側
    聽障應非如其所言為就診20天前外傷後所致。而醫師開始之
    藥物也只是保養性治療，無積極治療之用意。」據此，原告
    左耳聽力喪失120 分貝以上，於95年6 月8 日申請時已逾2
    年請求權時效，故被告之核定應無不當。
  (五)聲明請求駁回原告之訴；訴訟費用由原告負擔。
四、按「領取保險給付之請求權，自得請領之日起，因2 年間不
    行使而消滅。」、「被保險人因普通傷害或罹患普通疾病，
    經治療終止後，如身體遺存障害，適合殘廢給付標準表規定
    之項目，並經保險人自設或特約醫院診斷為永久殘廢者，得
    按其平均月投保薪資，依同表規定之殘廢等級及給付標準，
    1 次請領殘廢補助費，殘廢給付標準表如附表2 。被保險人
    領取普通傷病給付期滿，或其所患普通傷病經治療1 年以上
    尚未痊癒，如身體遺存障害，適合殘廢給付標準表規定之項
    目，並經保險人自設或特約醫院診斷為永不能復原者，得比
    照前項規定辦理。」勞工保險條例第30條及第53條分別定有
    明文。另「本條例第53條第1 項及第54條第1 項所稱治療終
    止，指被保險人罹患之傷病，經治療後，症狀固定，再行治
    療仍不能期待其治療效果之狀態。」、「依本條例第53條及
    第54條規定，請領殘廢給付者，以全民健康保險特約醫院或
    診所診斷為永久殘廢或永不能復原之當日為本條例第30條所
    定得請領之日。」同條例施行細則第77條及第78條第1 項定
    有明文。又勞工保險條例第53條附表即勞工保險殘廢給付標
    準表「1 耳聽覺障害」系列第33項障害項目規定：「1 耳鼓
    膜全部缺損或其他病變致聽覺機能損失80分貝以上者」為第
    10等級，給付標準220 日。又「被保險人因遭遇傷害或罹患
    疾病，並未經指定醫院治療而成永久殘廢者，經過2 年始向
    指定醫院請求發給殘廢診斷書申領殘廢給付，其時效之起算
    日期，應自實際殘廢之翌日起算。又被保險人因傷病在非指
    定醫院治療終止，並確定為永久殘廢而延至2 年後再向指定
    醫院請求開具殘廢診斷書，據以請領殘廢給付，其時效起算
    日期，應自實際治療終止確定殘廢之翌日起算。」、「殘廢
    給付應依勞工保險條例施行細則第142 條及第143 條（現修
    正為第77條及第78條）規定，以傷病治療終止，經審定為症
    狀固定之日，或治療1 年以上，經審定為症狀固定永不能復
    原之日為發生保險事故日期。」、「．．．被保險人殘廢給
    付請求權時效之開始係以醫師視被保險人罹患之傷病、治療
    療程及障害狀況等所開具之殘廢診斷書記載之審定殘廢日期
    為準，所稱『審定殘廢日期』，係以醫師視被保險人罹患之
    傷病、治療療程及障害狀況經診斷為實際殘廢之日。」亦為
    前勞工行政中央主管機關內政部57年6 月11日臺內社字第27
    5002號函、59年4 月29日臺內社字第355348號函及行政院勞
    工委員會92年4 月8 日勞保二字0920019528號函釋在案。查
    上開函釋核與勞工保險條例規定意旨無違，且無違法律保留
    原則，被告辦理相關案件，自得據之適用。
五、經查：
  (一)本件原告之請求，按其平均日投保薪資為800 元，若符合勞
    保殘廢給付標準表第33項第10等級，得請領220 日計176,00
    0 元，是本件訴訟金額在20萬元以下，應適用簡易訴訟程序
    合先敘明。
  (二)本件原告於95年6 月8 日因聽力障害，向被告申請殘廢給付
    。經被告據原告檢附之桃園醫院95年3 月27日出具之勞工保
    險殘廢診斷書、95年6 月21日出具之診斷證明書審查，以原
    告左耳於93年2 月6 日初診時已全聾，所請殘廢給付已逾勞
    工保險條例第30條所定2 年請求權時效之規定，乃以原處分
    核定所請殘廢給付應不予給付。原告不服，向勞保監理會申
    請審議，被告為審慎處理，經函洽桃園醫院，據該院函送病
    歷所附原告病情說明函載略以：「病患卓女士（指原告）至
    本院的初診日期為93年2 月6 日，主訴左耳聽力不良及耳漲
    ，其至本院初診時聽力大於100 分貝之音損。本院給予保守
    性之追蹤檢查。其左耳聽力障害症狀確已固定，再行治療仍
    不能期待其治療之效果，其聽力損失大於100 分貝的音損」
    等語。復經勞保監理會將相關資料送請其特約專科醫師審查
    意見略以「依桃園醫院殘廢診斷書，本例（指原告）93年2
    月6 日初診接受聽力檢查左耳聽力喪失120 分貝以上，當時
    已符合第33項第10等級，95年6 月8 日提出申請時殘廢等級
    並未提高，本例已逾2 年請求權時效。否准所請並無不當」
    等語，有勞工保險殘廢給付申請書、勞工保險殘廢診斷書、
    桃園醫院診斷證明書、聽力檢查報告、桃園醫院95年9 月1
    日桃醫病歷字第0950007484號函暨病歷資料及勞保監理會特
    約醫師審查意見表等附原處分卷、原審定卷可稽，自堪信為
    真正。據上，本件經被告向原告就診之桃園醫院查明，其於
    93年2 月6 日於該院初診時聽力喪失大於100 分貝之音損，
    症狀已固定。嗣經勞保監理會特約專科醫師審查，亦認原告
    於93年2 月6 日接受聽力檢查左耳聽力喪失120 分貝以上，
    當時殘廢程度已符合第33項，惟原告遲至95年6 月8 日始申
    請殘廢給付，已逾2 年請求權時效，是被告以原告所請已逾
    2 年時效為由，否准原告所請殘廢給付，尚無違誤。
  (三)原告於本院96年10月12日準備程序時主張93年2 月13日就醫
    所含之藥係屬積極性治療之藥品，並檢送就醫相關之病歷資
    料在卷。被告為求慎重，據原告所送前開病歷，送請其特約
    專科醫師審查意見略以「1.93年2 月13日開立之藥物：(1)BS
    K 及Jinbo ：為維他命及微細循環改善藥物。(2)Clarinase
    及Koni：為改善鼻塞式緩解耳咽管阻塞所造成之不適。(3)BS
    K 及Jinbo 類藥物屬保養藥物，可活化內耳機能，通常對頭
    暈有效，但對改善聽障之作用則微乎其微。且患家之聽障成
    全聾，該藥對此效用極低。2.一般對聽障之藥物治療有效之
    狀況不多，主要有以下幾種：(1)突發性耳聾：發病後10天內
    以類固醇或改善循環注射藥劑治療。(2)初期美尼爾氏症：主
    要為利尿劑及類固醇治療。(3)自體免疫性內耳疾患：主要以
    類固醇治療。3.93年2 月6 日患家自稱是就診20天前因外傷
    後致左側聽障及右側耳悶塞感。但患家並無明顯之頭部或耳
    部傷口，通常頭部外傷後致顳骨折，有可能導致全聾（如患
    家之左耳），但患家先前並無外傷之住院紀錄，可見其外傷
    並不嚴重，不至於造成上述情形。因此，其左側聽障應非如
    其所言為就診20天前外傷後所致。而醫師開始之藥物也只是
    保養性治療，無積極治療之用意」等語，有該審查意見附本
    院卷可參。據此，原告左耳聽力喪失120 分貝以上，於95年
    6 月8 日申請時已逾2 年請求權時效，故被告之核定應無不
    當。
  (四)按「領取保險給付之請求權，自得請領之日起，因2 年間不
    行使而消滅。」為勞工保險條例第30條所明定，故有關保險
    給付請求權時效之計算，應自請求權人可行使其權利時起算
    。又該條例所稱「得請領之日」依同條例施行細則第78條第
    1 項明定，係以全民健康保險特約醫院或診所診斷為永久殘
    廢或永不能復原之當日為本條例第30條所定得請領之日。而
    「診斷為永久殘廢」即「審定成殘日期」，依上開內政部57
    年6 月11日台內社字第275002號函釋係以實際殘廢之日稱之
    。又依勞工保險條例第53條第1 項規定之請領殘廢補助費，
    應以身體遺存障害，適合殘廢給付標準表規定之項目為請領
    要件。是請求權之行使應以身體遺存障害事實之日起算，而
    非依鑑定之日起算，更非以當事人知悉時起算。故本件原告
    以其喪失聽力為由請領殘廢給付，其請求權之時效計算自應
    以實際殘廢日之翌日據以起算，茲以該實際殘廢日之解釋乃
    符合上揭法律之規定意旨，並無違法律保留之原則，原告自
    不得以其主觀上之誤認為本件未逾請求權時效之有利主張。
    又參以殘廢診斷書記載治療終止殘廢日期若屬無誤，固得採
    用之，然如有不符實際殘廢日期之情形，仍應以實際殘廢日
    期為準。本件原告以其左耳聽力障害為由請領殘廢給付，參
    酌依卷內所附原告之桃園醫院殘廢診斷書、診斷證明書等資
    料記載可知，原告93年2 月6 日初診時聽力喪失左耳為120
    分貝以上，為嚴重聽力障礙，嗣於93年3 月27日、93年5 月
    28日、95年3 月17日、95年3 月27日接受聽力檢查，均顯示
    其聽力喪失左耳大於120 分貝以上，亦為嚴重聽力障礙。故
    由上揭資料顯示，原告於上揭期間聽力並無明顯變化，均為
    左耳大於120 分貝以上之嚴重聽力障礙；再依上揭桃園醫院
    95 年9月1 日桃醫病歷字第0950007484號函載略以，原告初
    診時聽力為大於100 分貝之音損，該院給予保守性之追蹤檢
    查。其左耳聽力障害症狀確已固定，再行治療仍不能期待其
    治療之效果等語。綜參上揭資料可知，原告於93年2 月6 日
    初診時，其左耳聽力障礙程度，已符合勞工保險殘廢給付標
    準表「耳聽覺障害」系列第33障害項目規定「1 耳鼓膜全部
    缺損或其他病變致聽覺機能喪失80分貝以上者」第10級殘廢
    等級程度，且此為單耳聽覺障害殘廢給付之最高等級。復依
    原告於本院審理時之陳述可知，原告聽力從93年初次就診到
    95年都沒有改善等語（參見本院卷第30頁），可見原告左耳
    聽力障害，在93年2 月6 日至醫院就診時，即已呈現第10殘
    廢等級之狀態，且其至本件請求時，其聽力均未見好轉，顯
    然其左耳殘障於多年前即已固定至明。故其請求權之時效計
    算應自該聽力永久殘廢之翌日起算。至原告主張之其他案例
    ，核與原告情形並非完全相同，且屬個案，無從逕引為本案
    有利之認定。
  (五)次按行政程序法第36條及第41條第1 項分別規定：「行政機
    關應依職權調查證據，不受當事人主張之拘束，對當事人有
    利及不利事項一律注意。」、「行政機關得選定適當之人為
    鑑定。」查被告係勞工保險之保險人，於當事人向其提出勞
    工保險各項給付申請時，被告須開始行政程序，並有上揭依
    職權調查證據之義務，且於遇有醫理上之諸疑義時，得以具
    有專業知識之第三人即專科醫師，於行政程序中陳述關於特
    別法規或經驗定則之意見，而以其陳述，為證據之用。是被
    告於行政程序中將有待進一步調查之案件，請其特約專科醫
    師陳述醫學上之意見，以為證據，於法尚無不合。復查，被
    保險人之成殘時間常涉醫學專業，故被告於審核保險給付案
    件時，除以被保險人或受益人檢附之資料、診斷書等書面資
    料予以審核外，如有必要，亦須另外徵詢專科醫師意見或實
    地派員訪查瞭解實情等，此觀勞工保險局組織條例第11條第
    2 項規定，勞工保險局得視業務需要聘用兼任醫師12人至20
    人，及勞工保險條例第28條、第56條及同條例施行細則第76
    條規定保險人（即被告）為審核保險給付，得調查有關之文
    件、得另行指定醫院或醫師複檢、並得通知出具診斷書之醫
    院診所檢送必要之有關診療病歷等，程序上雖以專門醫師診
    斷證明供作核定給付之依據，然最終審查核定權仍在被告。
    如被告僅能依原告檢附之診斷書所載內容（即左耳聽力障礙
    審定成殘日期）審查，則上開規定將形同具文，亦有損被告
    審核之權限。茲查，本件原告左耳聽力障礙究於何時症狀固
    定，達再行治療仍不能期待其治療效果之狀態（即符合勞工
    保險條例所謂永久殘廢或永不能復原之時），事涉專業醫理
    判斷，要非僅憑原告片面之非專業性主張即可作為認定成殘
    時間之唯一論據，故被告除審查原告所附資料外，並調取相
    關病歷資料，且將該資料送請特約專科醫師審查以提供醫理
    見解，係借助其專業意見，作為審核給付之參考，尚難遽論
    不法。
  (六)據上，足認原告所患左耳聽力障礙，於93年2 月6 日殘廢症
    狀即已固定，殘廢等級符合勞工保險殘廢給付標準表第33項
    第10等級，其殘廢給付請求權於當時即處於可得行使之狀態
    ，惟原告遲至95年6 月8 日始提出本件殘廢給付之申請，顯
    已逾2 年請求權時效，被告核定原告所請殘廢給付應不予給
    付，洵無違誤，原告之主張，並無可採。
六、綜上所述，原處分認事用法既無違誤，審議審定及訴願決定
    予以維持，亦無不合，原告仍執前詞及個人主觀之見解，請
    求如聲明所示，為無理由，應予駁回。又本件為簡易事件，
    依卷內資料，事證已臻明確，爰不經言詞辯論為判決。
據上論結，本件原告之訴為無理由，爰依行政訴訟法第233條第1
項、第98條第1項前段，判決如主文。
中    華    民    國    97    年    2     月    27    日
                   臺北高等行政法院第四庭
                                   法  官  陳秀
上為正本係照原本作成。
本件以訴訟事件所涉及之法律見解具有原則性者為限，始得於本
判決送達後20日內向本院提出上訴狀並表明上訴理由，如已於本
判決宣示後送達前提起上訴者，應於判決送達後20日內補具上訴
理由（均按他造人數附繕本），且經最高行政法院許可後方得上
訴。
中    華    民    國    97    年    2     月    27    日
                                   書記官  楊子鋒


司法院資訊處製作；財團法人民間司法改革基金會備份。
